【裁判字號】    95,家上,4
【裁判日期】    950307
【裁判案由】    履行同居
【裁判全文】
臺灣高等法院臺中分院民事判決           95年度家上字第4號
  上  訴  人  丙○○
  被 上訴 人  乙○○
上列當事人間請求履行同居事件，上訴人對於中華民國94年10月
13日臺灣彰化地方法院94年度婚字第330號第一審判決提起上訴
，本院於95年2月21日言詞辯論終結，茲判決如下：
    主  文
上訴駁回。
第二審訴訟費用由上訴人負擔。
    事實及理由
一、上訴人主張：兩造於民國（下同）85年6月17日結婚，感情
    原本融洽，未料自92年2月起，被上訴人忽常深夜未歸，經
    伊調閱通聯紀錄，發現被上訴人多次與同事聊天至深夜，並
    曾出遊，還互傳簡訊，其中有「夜深了，很晚了，趕快回家
    ，我還在等你」的內容。伊初百般忍受，被上訴人卻進而不
    理家務，親友屢勸無效，並於92年7月27日離家迄今未歸。
    被上訴人離家時，伊急速抓住欲離開之被上訴人、追向被上
    訴人與伊所生之長子，遭被上訴人以此為由於同年9月12日
    向台灣彰化地方法院聲請保護令（92年度家護字第343號）
    獲准，期滿後再聲請延長遭駁回（93家護聲字第24號）。伊
    為給二子完整家庭，多次前往被上訴人娘家懇求返回，被上
    訴人亦已攜長子離娘家他去，不知其蹤，也不讓伊探視長子
    等情，爰依民法第1001條之規定，提起本件訴訟，求為命被
    上訴人應與伊同居之判決。
二、被上訴人則以：上訴人動輒對伊及兩造所生長子拳打腳踢，
    不計其數。92年7月27日、在彰化縣員林鎮○○路○段201巷
    21號，長子不欲隨上訴人離開，上訴人即掐長子之脖子、將
    長子用力摔到汽車後座、致長子手肘流血，並踹伊肚子、抓
    傷伊手部，為此伊曾聲請核發保護令在案。伊否認有與同事
    互傳曖昧之手機簡訊及出遊之情事，上訴人有暴力傾向、慣
    行毆打、品行不端，此為伊不能履行同居之「正當理由」之
    一。婚後至今，伊每一份工作皆因上訴人認伊與人有曖昧而
    丟掉，上訴人並在伊之兄弟面前毆打伊後、稱係因伊與同事
    有曖昧，無論伊如何解釋均無用，上訴人甚且到伊公司主管
    家裡及公司去恐嚇伊主管，致伊及同事都失去工作。長期以
    來，已讓伊無法忍受，此為伊之「正當理由」之二。伊實已
    難以與上訴人維持共同之生活，伊於受上訴人之家暴後，約
    有半年不能工作，本件乃因上訴人長期對伊及長子施以家暴
    ，並長期懷疑伊與同事有曖昧關係，而百般騷擾，致伊心生
    恐懼及壓迫感，甚至於94年6月上旬上訴人南下尋伊談判離
    婚之事，其條件為不准伊於離婚後探視長子，伊有感上述之
    恐懼及婚事難以解決，甚且於94年6月25日，在台南縣永康
    市住處，獨自燒炭自殺（一氧化碳中毒），經親人發現後，
    送往財團法人奇美醫院救治，自94年06月25日至94年07月29
    日在奇美醫院接受高壓氧治療，每日1次共計25次，均足證
    上訴人對伊長期之家暴及精神上之虐待。致伊所埋下之心理
    上之恐懼，乃已使伊無法與之同居生活，此自為伊不能與之
    同居之正當理由等語，資為抗辯。
三、原法院審理後斟酌兩造之主張及攻擊防禦方法之結果，認上
    訴人之訴為無理由，為上訴人敗訴之判決。上訴人不服，提
    起上訴，聲明求為判決：(一)、原判決廢棄；(二)、被上訴人應
    與上訴人同居；(三)、第一、二審訴訟費用由被上訴人負擔。
    被上訴人則答辯聲明，求為判決：(一)、上訴駁回；(二)、第一
    、二審訴訟費用由上訴人負擔。
四、查上訴人主張兩造夫妻關係現仍存續中，被上訴人於民國92
    年7月27日離家，迄今未履行同居義務之事實，固有上訴人
    提出之台灣彰化地方法院92年度家護字第363號民事通常保
    護令影本、被上訴人所寄之存證信函影本為證，且經本院依
    職權調閱該院92年度家護字第363號民事通常保護令卷宗屬
    實，另被上訴人對於兩造為夫妻，其夫妻關係仍持續中，但
    被上訴人自92年7月27日起即未與上訴人同居之事實，均不
    爭執，固堪信為真。
五、按夫妻互負同居之義務，但有不能同居之正當理由者，不在
    此限，民法第1001條定有明文規定。所謂有不能同居之正當
    理由，包括：遭他方經常或慣行毆打、精神受虐待而不堪同
    居、因他方行為心生畏懼致不敢同居、或未能受他方適當的
    尊重致人格受嚴重損害等已動搖夫妻共同生活之互愛並誠摯
    相待基礎之情形，最高法院著有77年度台上字第158號、80
    年度台上字第1864號、81年度台上字第1004號判決可參。次
    按，被上訴人既不否認上訴人主張之兩造夫妻關係現仍存續
    、伊於92年7月27日離家迄今未履行同居義務之事實，惟以
    有不能同居之正當理由抗辯，是，本院所應審究者，即被上
    訴人所辯尚有不能履行同居之正當理由之情，是否屬實。查
    ：
（一）被上訴人稱上訴人有暴力傾向，經常藉故毆打伊及長子魏
      暉展成傷，不計其數，伊精神受虐待心生恐懼，無法承受
      上訴人給予之壓力，而不敢與之同居，甚且於上訴人在94
      年6月間南下與伊商談後，伊無法承受其壓力，乃於94年6
      月25日在台南縣永康市租屋處燒炭自殺等情，業據被上訴
      人提出奇美醫院之診斷證明書（附於原審卷第28頁）為證
      ，且證人即被上訴人之弟楊憲銘於原審到庭證稱：「我於
      93年10月間與姊姊同住迄今，期間，姊姊的狀況還不錯，
      姊姊與孩子相處也很正常，但如果提到孩子爸爸（上訴人
      ）時，孩子會有用頭去撞牆的情形發生．．．．．．」（
      參原審卷第36頁），另證人即被上訴人之母甲○○○於原
      審亦曾到庭證述：「核發保護令之前，原告曾在打我女兒
      之後，還打電話給我兒子說，他已經打我女兒了，我兒子
      再打電話通知我．．．．．．，以前我女兒被原告毆打，
      回來都不敢跟我說，但孫子（魏暉展）會跟我說，連同保
      護令這次就有3次．．．．．．」（參原審卷第40頁），
      證人即兩造之子魏暉展（85年9月29日生，已知人事，參
      見92年度家護字第363號通常保護令卷第8頁所附戶口名簿
      影本）亦於原審到庭陳述：「．．．．．．媽媽沒有打爸
      爸，但爸爸有用手打媽媽的臉，我不知道打幾次，爸爸也
      打過我」（參原審卷第44頁）、「（92年）7月爸爸過來
      要載我，他很兇叫我上車，我不肯，爸爸就用力的將我摔
      到後座害我的手肘有點流血。爸爸當天用腳踹媽媽的肚子
      ，把媽媽的手抓傷，我以前也親眼看過爸爸打媽媽。．
      ．．．．爸爸當天有掐我的脖子，害我的脖子痛了五天」
      （參前揭通常保護令卷第14、15頁），上訴人亦自承：「
      我親戚問他（兩造長子）要不要回去看爸爸，他竟然答稱
      ，除非爸爸死掉，如果要強帶他回去，他會去跳樓自殺」
      （參原審卷第33頁），甚至就承審法官所詢「對你兒子所
      言，有何意見」，答稱：「我是適當的管教孩子．．．．
      ．」（參原審卷第45頁）。又兩造不爭上訴人曾於94年4
      月間至被上訴人台南住處與被上訴人會談，被上訴人於原
      審到庭稱從家暴案後約有半年時間沒有工作，直到找到工
      作後生活才比較穩定，真的不希望與上訴人共同生活，想
      到兩造婚姻無法解決及以前種種，因而於兩造會談後不久
      燒炭自殺等語，顯見上訴人確有經常毆打被上訴人之情形
      ，且上訴人之行為已造成被上訴人與兩造之長子魏暉展精
      神上之虐待及心理上之恐懼，堪認被上訴人之辯稱為真正
      。又，上訴人雖曾於原審聲請傳訊其母丁○○為證，然，
      觀上訴人之母丁○○證述：「兩造結婚之後，我兒子就與
      被告回娘家居住，直到聲請保護令之後。兩造婚姻生活狀
      況我不是很瞭解，也不知道怎麼出問題的，他們只在出問
      題的時候，才要我帶孩子回來」（參原審卷第39頁），顯
      不足以據為有利於上訴人之認定。
（二）又被上訴人復辯稱：伊並無與同事有曖昧或不正常之出遊
      情事，但上訴人一貫懷疑伊與同事有不正常之曖昧關係，
      屢至伊上班之場所鬧事，致伊每次均丟掉工作，直至伊離
      家半年後，無上訴人之干擾，始能較正常工作，此亦為伊
      無法再與上訴人同居之理由等語，而上訴人亦不否認其長
      期懷疑被上訴人與同事有曖昧，辯稱所為乃「愛之深、責
      之切所致心理上不平衡舉動」，依常情，上訴人相關不尊
      重被上訴人人格之舉措，自造成被上訴人精神上之折磨。
      且被上訴人遭受上訴人家庭暴力離家迄今，上訴人不曾表
      示過關心或釋出善意，未予支付生活費，僅於保護令有期
      限過後，一味的要求被上訴人履行同居義務。上訴人雖辯
      稱不清楚被上訴人之住處、如何去付生活費云云，然，被
      上訴人於92年7月離家，同年8月即聲請前揭保護令，上訴
      人收受開庭通知後雖未到庭，於同年9月收受該保護令後
      ，已可由該保護令所載得知被上訴人之聯絡地址，況上訴
      人不爭曾於94年4月前往被上訴人於台南住處商談，而上
      訴人於94年5月遞狀提起本訴迄今，被上訴人始終親自到
      庭，凡此，均足認上訴人前揭所辯並不足採。若上訴人迄
      今仍對被上訴人仍存有懷疑之心、未具悔改之誠意及實據
      ，即使被上訴人與上訴人同居共住，僅徒生兩造間爭執不
      斷，仍無法和睦相處之情形，如此，將使被上訴人精神上
      之折磨加劇而已。參以上訴人在本院亦不諱言被上訴人與
      之同居期間，其與被上訴人間確常有拉扯之情形，或伊之
      方法有錯等情，益徵被上訴人所辯因上訴人之上開不正常
      之心理狀態及舉措，給予伊相當之壓力與心理畏懼，而不
      敢與之同居等情，亦堪認為屬實。
六、綜上所述，應認被上訴人尚有不能履行同居之正當理由，上
    訴人請求被上訴人履行同居，為無理由，應予駁回。原審法
    院因而為上訴人敗訴之判決，依法並無不合，上訴意旨仍執
    陳詞，指摘原判決不當，求予廢棄改判，為無理由，應予駁
    回。
七、據上論結，本件上訴為無理由，依民事訴訟法第449條第1項
    、第78條，判決如主文。
中    華    民    國    95    年    3     月    7     日
          臺灣高等法院台中分院家事法庭
                                審判長法  官  陳滿賢
                                      法  官  古金男
                                      法  官  朱  樑
以上正本係照原本作成。
如對本判決上訴，須於收受判決送達後二十日內向本院提出上訴
書狀，其未表明上訴理由者，應於提出上訴後二十日內向本院提
出上訴理由書 (須按他造人數附具繕本)。
上訴時應提出委任律師為訴訟代理人之委任狀。具有民事訴訟法
第四百六十六條之一第一項但書或第二項之情形為訴訟代理人者
，另應附具律師及格證書及釋明委任人與受任人有該條項所定關
係之釋明文書影本。
                                      書記官  陳俞豪
中    華    民    國    95    年    3     月    14    日
                                                      Ｈ


司法院資訊處製作；財團法人民間司法改革基金會備份。
